臺灣高等法院臺中分院刑事判決　　　　　　　　　　九十一年度上訴字第七四二號
　　上　訴　人
　　即　被　告　乙○○
　　選任辯護人　李清輝
　　　　　　　　周瑞鎧
右上訴人即被告因誣告案件，不服臺灣臺中地方法院八十九年度訴字第二五一四號，
中華民國九十一年三月二十九日第一審判決（起訴案號：臺灣臺中地方法院檢察署八
十九年度偵字第一三五一○號），提起上訴，本院判決如左：
    主  文
原判決撤銷。
乙○○意圖他人受刑事處分，向該管公務員誣告，處有期徒刑月。
    事  實
一、乙○○為清發有限公司（以下簡稱清發公司）之負責人，明知該公司所有之車號
    Ｘ九－六八四三號自用小貨車，前因送修而放置於臺中縣沙鹿鎮○○路三十二巷
    十六弄十號之嘉鴻汽車修配廠，經修復後，該修配廠老闆娘甲○○與員工丙○○
    共同於民國八十九年六月十九日上午九時許，將該自用小貨車開回清發公司位於
    臺中縣大雅鄉○○路十之七號之發貨倉庫準備交付，甲○○並向乙○○索取本次
    修車費用及之前清發公司所積欠之修車費用共計新臺幣（下同）二萬七千六百元
    ，惟因乙○○拒不付款，甲○○與丙○○乃再將該車開回嘉鴻汽車修配廠留置。
    詎乙○○竟意圖使甲○○及丙○○受刑事處分，於八十九年七月二十五日十三時
    十分許，代表清發公司向臺中縣警察局清水分局明秀派出所報案，捏稱其公司所
    有之前開自用小貨車於同年六月間某日（因時間已久，故不能確定日期）約上午
    十時許，在前開發貨倉庫前遭嘉鴻汽車修配廠之老闆娘（按即甲○○），及一個
    男的（按即丙○○）竊走，因已找到竊車之人及被竊之車，故隨即請求警方依法
    處理云云，而誣告甲○○與丙○○共同竊取清發公司所有之上開自用小貨車。案
    經臺中縣警察局清水分局將甲○○等移送臺灣臺中地方法院檢察署檢察官偵查結
    果，認甲○○、丙○○被訴竊盜罪嫌不足，於八十九年十月三日，以八十九年度
    偵字第一三五一○號為不起訴處分，乙○○復代表清發公司向臺灣高等法院臺中
    分院檢察署檢察長聲請再議，惟仍經該署檢察長於八十九年十一月十日以八十九
    年度議字第一二六八號為駁回再議處分。
二、案經甲○○訴由臺中縣警察局清水分局報請臺灣臺中地方法院檢察署檢察官偵查
    起訴。
    理  由
一、訊據上訴人即被告乙○○固坦承有於前開時間，向警方表示其在嘉鴻汽車修配廠
    尋得清發公司所有之前開自用小貨車，並請求員警會同前往查看等情不諱，然矢
    口否認涉有誣告犯行，辯稱：伊沒有積欠修車費，八十九年三月之後，就沒有給
    嘉鴻汽車修配廠修車。伊當時不是報失竊，只是要警員與伊一起去看車子放在倉
    庫不知道會不會有危險而已，沒有說車子是失竊云云。惟查右揭犯罪事實，業據
    被害人甲○○於警訊、偵查及原審審理中指訴綦詳，核與證人丙○○於偵查中證
    稱：「這件事是於八十九年六月十九日上午九時左右，我和老闆娘甲○○要將修
    好的自用小貨車Ｘ九－六八四三號開去還清發食品公司，順便請款，大約在十時
    左右，我們到達清發食品公司，我們老闆娘下車進入該公司請款，我則留在自用
    小貨車上，不久，老闆娘出來，又叫我將車子開回我們修車廠」等語，證人即嘉
    鴻汽車修配廠負責人吳福傳於原審審理中證稱：「（車子）六月十六日開來修理
    ，是因為當天太晚了，我說隔天再修理，六月十七日我到公司拿車，是郭鄭驥交
    給我的，車子修好後我叫我太太和師傅開去請款，因他沒有付修車費，所以把車
    開回來」等語，及證人即清發公司之員工郭鄭驥於警訊中證稱：「我不記得是幾
    號，有一天嘉鴻修配廠的老闆娘和一位年輕人到公司找乙○○，那天老闆叫我去
    拔我剛移動車子的鎖匙，那一部（車號我不記得了），：：：我已不記得何時，
    我有將車子開到嘉鴻修理，我是去修保險桿，老闆說不會馬上好，修好再電話聯
    絡，之後就用另一部車送我回公司」，偵查中證稱：「（問：本案Ｘ九－六八四
    三號自小貨車可是你開去修理？）是，我撞壞的，但日期我記不清了，我是在沙
    鹿撞壞了，但當天我便送去修，並且自行開車回去（之後隨又改稱是老闆送我回
    去）」、「（問：有無付修理費？）當天沒有付」、「（問：甲○○可是開此車
    回你公司？）是」等情節相符。被告於原審雖提出嘉鴻汽車修配廠開立之修車紅
    色單據八張、黃色單據十張、綠色請款單據一張，欲證明其以前並無積欠嘉鴻修
    車廠修車費，惟證人郭鄭驥前已供稱八十九年六月十七日該次之修車費並未支付
    ，已如前述，且被告所提出之單據亦無該日之付款記載，更無任何嘉鴻汽車修配
    廠簽收款項之文字；況參以證人吳福傳於原審審理中稱證：「我沒有蓋付訖的章
    ，如果他有付錢，我們會簽字在他們會計送來的簽單上，而且會開發票給他」、
    「我們是用三聯單，在八十八年六月以後黃色是請款單紅色是送修時交給客戶的
    收據，綠色是留底的，要向客戶請款就拿黃單子去給會計算帳，給會計算帳沒有
    問題以後再開發票，就算客戶沒有付帳，黃單子還是要交給客戶，不會拿回來，
    黃單子不是客戶付款才給的」等語，及被告所營清發公司所有之前開自用小貨車
    ，其修車費用均可作為成本支出而減輕營業稅之用，衡情若有此項支出，被告不
    可能未取具統一發票或收據，作為申報營業稅之用，乃被告卻自始未能提出已付
    清前開有爭議修車費之統一發票或收據為證，益證被告事後辯稱已支付修車費，
    無非為掩飾其謊報失竊而故為爭執之詞，不足採信。又原審法院兩度函請法務部
    調查局對被告進行測謊，被告對「(1)甲○○未向其要修車費；(2)無積欠嘉鴻修車
    廠修車費。」，「被告承認黃色單上『付訖』章為其所蓋。並稱：非因嘉鴻修車
    廠不願還車，才向警方報案，經測試呈情緒波動反應，研判有說謊」等問題，經
    測試均呈情緒波動反應，研判有說謊，此有該局（九○）陸（三）字第九○○四
    一三三三號及第00000000號鑑定通知書在卷可參，足證被告確已知悉其
    公司所有之前開自用小貨車，已因送修且經請款未得而在嘉鴻汽車修配廠留置中
    。而被告確又於前開時間向警方報稱清發公司之前開自用小貨車失竊，因找到竊
    車之人及被竊之車，請警方依法處理等情，則有被告於臺中縣警察局清水分局明
    秀派出所應訊時之筆錄在卷可稽，揆之該筆錄內容已明確指出開走該自用小貨車
    之人，依其僱用之郭鄭驥所稱為嘉鴻汽車修配廠之老闆娘即甲○○及另一男子。
    警方依刑事訴訟法規定，既受理本件形式上被害人即被告之告訴，自應對涉嫌竊
    盜之甲○○及同行開車之丙○○開始調查程序。又參以臺中縣警察局清水分局刑
    事組接受該分局明秀派出所報告後，曾以電話向檢察官請示：「證人不願繼續接
    受詢問，本案該如何處理﹖嘉鴻之老闆是否要移送﹖」，其請示時述案情中更
    記載「：：：乙○○：：：前往明秀所報案車子失竊，現於修配廠尋得，要求警
    方偵辦竊盜案，並要求必須將嘉鴻移送法辦」等語，有電話紀錄簿在卷可稽；再
    徵之本件被告於甲○○、丙○○經檢察官為不起訴處分後，仍代表清發公司具狀
    向臺灣高等法院臺中分院檢察署提起再議，此有處分書二件在卷可按，足證被告
    確有對甲○○及丙○○提出告訴，而使其二人受刑事處分之意圖。被告捏造清發
    公司自用小貨車失竊之事實，向該管公務員誣告，已有使甲○○等人受到刑事追
    訴之危險，被告事後又辯稱其請求警方協助辦理時，警方早已知悉本案可能為修
    車款之糾紛，甲○○等人並無受刑事處分之危險云云，無非倒果為因之詞，且與
    實情不符，不足解免其應負之責任。綜上所述，是本件事證明確，被告犯行堪以
    認定。至被告請求調閱原審審理之錄音帶，並請求傳訊其於原審之選任辯護人，
    以證明其於原審審理中之自白係出於受命法官之利誘，及請求函查汽車修理業同
    業公會，調查一般汽車修理業請領修理費之程序，因與本案認定事實所使用之證
    據無必然關連，自無再予調查之必要，附此明。
二、核被告所為，係犯刑法第一百六十九條第一項誣告罪。查誣告為妨害國家審判權
    之犯罪，其直接受害者係國家，至個人受害，乃國家進行不當審判所發生之結果
    ，與誣告行為不生直接之關係，故以一書狀（含言詞）誣告數人，僅能成立一個
    誣告罪（最高法院四十九年台上字第八八三號、十八年上字第三三號判例參照）
    ，則被告一行為誣告甲○○、丙○○二人，應僅成立誣告之單純一罪。原審法院
    因認被告罪證明確，而予以論罪科刑，固屬有據，惟按刑事審判旨在實現刑罰權
    之分配正義，故法院對於有罪被告之科刑，應符合罰刑相當之原則，使輕重得宜
    ，罰當其罪。本件被告係因爭執二萬七千餘元之修車費，卻遭被害人之汽車修配
    廠留置其生財器具之自用小貨車，一時失慮，不知循民事爭訟途徑解決，為求儘
    速取回其自用小貨車，而出此下策，且於報案之初，即因被害人之抗辯，使警方
    懷疑可能為修車費糾紛，已減少犯罪對被害人所生之危險性。原判決未審及此，
    遽以被告不思以正當手法解決債務糾紛之犯罪動機、目的、手段、所生危害、其
    知識程度與犯後一再飾詞卸責、耗費大量司法資源、迄未與被害人達成和解，然
    於原審審理時坦承犯行之態度等情狀，量處有期徒刑八月，尚嫌過重而有未當。
    ，上訴意旨仍執陳詞否認犯罪，雖非有理由，惟原判決既有前揭可議，自應由本
    院將原判決撤銷改判。爰審酌被告因修車費之爭執，為速求取回遭留置之生財工
    具，一時失慮，未循民事爭訟途徑解決，而捏詞誣告被害人，致被害人受有刑事
    追訴之危險，惟其爭執之修車費不多，且事後被害人已迅獲不起訴處分確定，所
    受危害不大等一切情狀，量處如主文第二項所示之刑，以示懲儆。
據上論斷，應依刑事訴訟法第三百六十九條第一項前段、第三百六十四條、第二百九
十九條第一項前段，第一百六十九條第一項，判決如主文。
本案經檢察官丁○○到庭執行職務。
中        華        民        國  九 十 一  年     六     月　 二十七   日
                                  臺灣高等法院臺中分院刑事第六庭
                                        審判長法  官　陳　嘉　雄
                                              法　官  蔡　聰　明
                                              法　官　邱　顯　祥
右正本證明與原本無異。
如不服本判決應於收受送達後十日內向本院提出上訴書狀，其未敘述上訴之理由者並
得於提起上訴後十日內向本院補提理由書（均須按他造當事人之人數附繕本）。
                                              書記官  陳  桂  芬
中        華        民        國  九 十 一  年     六     月　 二十七   日
                                                                        Ｋ
